【裁判字號】    98,重訴,186
【裁判日期】    980925
【裁判案由】    撤銷贈與等
【裁判全文】
臺灣士林地方法院民事判決             98年度重訴字第186號
原      告  丙○○○
訴訟代理人  蕭明哲律師
複代理人    賴傳智律師
複代理人    丁○○
被      告  戊○○
            己○○
上  一  人
訴訟代理人  方正儒律師
複代理人    鍾開榮律師
上列當事人間撤銷贈與等事件，本院於98年9 月11日言詞辯論終
結，判決如下：
    主  文
原告之訴駁回。
訴訟費用由原告負擔。
    事  實  及  理  由
一、原告起訴主張：
(一)、門牌號碼為臺北縣淡水鎮○○街39號房屋及坐落之基地臺北
    縣淡水段暗子街小段77、150-1 地號土地（以下簡稱系爭房
    地），原為原告所有，於民國91年6 月5 日將系爭房地贈與
    給長子被告戊○○，當時約定系爭房地之租賃收入為原告養
    老生活費用，百年身後方歸被告戊○○收益，原告於97年12
    月底，前去向房客收取租金，房客稱原告之長媳被告己○○
    向其表示其為所有權人，租金已由被告己○○收取，原告甚
    感驚訝，向地政機關調閱土地及建物謄本後，始發現被告戊○○於95年7 月21日將系爭房地之所有權以夫妻贈與為原因
    ，移轉登記至被告己○○名下，被告己○○並於97年12月8
    日設定最高限額抵押權與臺北淡水信用合作社。查，原告贈
    與系爭房地給被告戊○○為附負擔之贈與，被告戊○○竟擅
    自將系爭房地移轉登記給被告己○○，並由被告己○○收取
    租金，顯有不履行負擔之情事，原告於98年1 月9 日委由律
    師發函對被告戊○○、己○○表示撤銷附負擔之贈與。而被
    告戊○○依民法第419 條規定負有返還之義務，被告已將系
    爭房地贈與給被告己○○，顯以無償行為遂行其脫產之目的
    ，害及原告對被告戊○○之債權，原告依民法第244 條請求
    撤銷被告間就系爭房地所為之贈與行為及移轉登記行為。
(二)、對被告陳述之抗辯：
  1.本件「承諾書」已經被告戊○○自認為真正，且經證人莊麗
    凰即當時製作承諾書之代書到庭證述屬實，原告贈與系爭房
    地給戊○○之時，要求系爭房地租金應由原告收益，確實為
    附負擔之贈與。戊○○未履行負擔，原告撤銷贈與自屬有據
    。
  2.原告係於97年12月底向系爭房地之承租人庚○○收取租金之
    際，經庚○○告知己○○表示其為所有權人，之後租金由己○○收取後，委請代書乙○○查詢後才知系爭房地已由被告
    戊○○贈與給被告己○○，先前遭被告惡意隱瞞，不知悉贈
    與乙事，亦未於96年5 、6 月間偕同次子質問贈與一事，因
    此未逾越一年之除斥期間。
(三)、聲明：
  1.被告戊○○與被告己○○間就坐落於臺北縣淡水鎮○○街39
    號之房屋及坐落臺北縣淡水鎮○○街○段77、150-1 地號土
    地，於95年7 月6 日所為之贈與行為及95年7 月21日所為之
    夫妻贈與為原因之所有權移轉登記塗銷，並回復登記為被告
    戊○○所有。
  2.被告戊○○應將坐落臺北縣淡水鎮○○街39號之房屋及坐落
    臺北縣淡水鎮○○街○段77、150-1 地號土地移轉登記給原
    告。
二、被告戊○○到庭稱：同意原告之主張。
三、被告己○○辯稱：
(一)、原告贈與系爭房地給被告戊○○僅是單純贈與，並非附負擔
    之贈與，承諾書係臨訟製作。被告戊○○係因外遇及家庭暴
    力，故將系爭房地贈與給被告己○○。
(二)、原告縱有撤銷權，已逾民法第245 條之除斥期間，約於96年
    7 月21日，因系爭房屋稅之稅金繳納等因素，原告已發現系
    爭房地贈與給被告己○○，並帶同李進福到臺北縣淡水鎮○○路2 號要求被告2 人解釋贈與之原因，知悉被告戊○○外
    遇之因素後乃離去。系爭房地之地價稅及房屋稅原由原告繳
    納，但移轉登記到被告己○○名下後，系爭房地之房屋稅、
    地價稅繳款書，即由被告己○○改投至「臺北縣淡水鎮北投
    里5 鄰27- 1 號」，原告於95年11月間未收到繳稅通知書，
    即應懷疑且經查證可知系爭房地已經贈與給被告己○○。又
    於96年5 、6 月間已知悉贈與一事，有證人甲○○之證詞可
    憑，撤銷權已因逾越除斥期間而消滅。
(三)、聲明：駁回原告之訴。
四、不爭執事項：
(一)、臺北縣淡水鎮○○街39號房屋及坐落之基地臺北縣淡水鎮○○街○段77、150-1 地號土地原為原告所有，於91年7 月26
    日贈與給被告戊○○。
(二)、被告戊○○於95年7 月6 日將爭房地贈與給被告己○○，於
    95年7 月21日完成所有權移轉登記。
(三)、原告於98年1 月9 日委託律師發函給被告戊○○、己○○，
    表示戊○○未履行負擔，撤銷91年7 月26日系爭房地之贈與
    契約，請求被告戊○○返還系爭房地，該律師函於98年1 月
    10日送達被告2人。
(四)、系爭房地之租金於97年12月之前均由原告收取。
五、爭執事項：
(一)、原告贈與系爭房地給被告戊○○是否為附負擔之贈與？
(二)、原告得否主張民法第244 條之撤銷權？是否已逾越除斥期間
    ？
六、本院得心證之理由：
(一)、原告主張撤銷被告間就系爭房地之贈與及移轉登記行為，為
    固有必要共同訴訟，對被告必須合一確定，是被告戊○○所
    為之認諾，依民事訴訟法第56條第1 款但書規定，對被告全
    體不生效力，先予敘明。
(二)、按「贈與附有負擔者，如贈與人已為給付而受贈人不履行其
    負擔時，贈與人得請求受贈人履行其負擔，或撤銷贈與。負
    擔以公益為目的者，於贈與人死亡後，主管機關或檢察官得
    請求受贈人履行其負擔。」、「贈與之撤銷，應向受贈人以
    意思表示為之。贈與撤銷後，贈與人得依關於不當得利之規
    定，請求返還贈與物。」民法第412 、第419 條分別定有明
    文。次按「查附條件之贈與與附負擔之贈與，並不相同，無
    論附停止條件或附解除條件之贈與，贈與契約均已成立，僅
    於條件成就時，使契約發生效力或失其效力而已；而附負擔
    之贈與，乃使受贈人負擔應為一定給付之債務，必受贈人，
    於贈與人已為給付後不履行其負擔時，贈與人始得依民法第
    412 條第1 項之規定撤銷贈與。」最高法院84年台上字第48
    2 號判例可資參照。查，原告於91年6 月5 日將系爭房地所
    有權贈與給被告戊○○，完成移轉登記，戊○○並書立「承
    諾書」（調解卷第7 頁），表示「為母親贈與坐落於臺北縣
    淡水鎮○○街39號房屋一棟（淡水段暗子街小段77、150-1
    地號、建號113 號1 、2 、3 、4 層）現為出租中，其租賃
    收入為父、母養老之生活費用，直至雙親百年後方能轉為本
    人之收益。.... 此 致母親大人丙○○○女士收執。」，被
    告戊○○自認「承諾書」為真正，而被告己○○則質疑承諾
    書之真正，此經當初承辦原告贈與系爭房地之代書莊麗凰到
    庭證稱：原告及其配偶李宗井要將不動產贈與給兒子，但有
    要求租金仍要由原告夫妻收取，一直到過世之後，卷附之承
    諾書是伊繕打完畢後，親自交給戊○○、李進福簽名後，再
    將承諾書護貝好交給李宗井等語（本院98年9 月11日言詞辯
    論筆錄）。顯然原告贈與系爭房地給被告戊○○，並非毫無
    限制，而係附有負擔，即被告戊○○在原告尚健在之時期擔
    負扶養義務，系爭房地之租賃收入應由原告收取。且被告2
    人均不爭執系爭房地之房租收入直到97年12月底仍由原告收
    取，證人庚○○即系爭房地之承租人亦到庭證稱97年12月之
    前之租金均由原告收取，被告己○○是於97年12月拿所有權
    狀說伊是所有權人，要求重新訂約，並說下個月租金伊會親
    自來收等語。被告己○○於95年7 月21日即取得系爭房地所
    有權，惟至97年12月底系爭房地租金仍由原告收取，均足見
    原告贈與系爭房地給被告戊○○，確為附負擔之贈與，且為
    被告己○○所明知。於97年12月被告己○○與承租人另訂租
    約，並自98年1 月起由被告己○○收取租金，是被告戊○○
    自98年1 月起未履行對原告之負擔，原告主張依民法第412
    條撤銷贈與契約，並已對被告為撤銷贈與意思表示，是原告
    得依民法第419 條第2 項規定，得依不當得利相關規定請求
    被告戊○○返還受贈物。
(三)、再按民法第244 條規定：「債務人所為之無償行為，有害及
    債權者，債權人得聲請法院撤銷之。債務人所為之有償行為
    ，於行為時明知有損害於債權人之權利者，以受益人於受益
    時亦知其情事者為限，債權人得聲請法院撤銷之。債務人之
    行為非以財產為標的，或僅有害於以給付特定物為標的之債
    權者，不適用前二項之規定。債權人依第一項或第二項之規
    定聲請法院撤銷時，得並聲請命受益人或轉得人回復原狀。
    但轉得人於轉得時不知有撤銷原因者，不在此限。」本件原
    告主張依民法第244 條撤銷被告間之贈與系爭房地及移轉登
    記行為。惟查，民法第244 條撤銷權之要件：(1)債務人為法
    律行為；(2)債務人之行為以財產為標的；(3)債務人之行為害
    及債權：詐害行為需成立在債務成立後、債務人陷於無
    資力、得行使撤銷權之債權。查，本件被告戊○○於98年
    1 月後未履行負擔，經原告於98年1 月9 日委由律師發函撤
    銷贈與契約，被告戊○○依民法第419 條第2 項規定負有不
    當得利之返還義務。惟被告戊○○早於95年7 月間即將系爭
    房地贈與並移轉登記給被告己○○，被告戊○○將系爭房地
    無償贈與給被告己○○行為時，被告戊○○並無負有不當得
    利之返還義務債務，而債權人所得撤銷之債務人詐害行為，
    以債權成立後所為者為限。若詐害行為時，尚未存在之債權
    ，則無從受詐害行為所妨害，本件被告間之贈與及移轉登記
    行為，並非在債務成立之後之詐害債權行為；再者，倘若保
    全特定債權之直接履行為目的，不問債務人是否陷於無資力
    ，認為均得撤銷債務人所為之法律行為，違背債權無優先權
    之性質，是被告戊○○負擔之義務為返還系爭房地之特定債
    權，依民法第244 條第3 項規定，不適用同條第1 、2 項規
    定。從而，本件核與民法第244 條撤銷權要件不符，原告依
    民法第244 規定主張撤銷被告間之贈與系爭房地及移轉登記
    行為，請求回復登記在被告戊○○名下，再請求被告戊○○
    將系爭土地移轉登記給原告，均無理由，應予駁回。
七、本件事實已臻明確，兩造其餘攻擊防禦方法及證據經予審酌
    ，於訴訟判決結果不生影響，爰不再逐一論述。
八、據上論結，本件原告之訴為無理由，依民事訴訟法第78條判
    決如主文。
中    華    民    國    98    年    9     月    25    日
                  民事第二庭  法  官  絲鈺雲
以上正本證明與原本無異。
如對本判決上訴，應於判決送達後20日內向本院提出上訴狀。
中    華    民    國    98    年    9     月    29    日
                              書記官  林玫熹


司法院資訊處製作；財團法人民間司法改革基金會備份。
